臺灣桃園地方法院民事判決　　　　　　 99年度訴字第1882號
原　　　告　張明道
訴訟代理人　吳宜蓁
被　　　告　吳先進
　　　　　　吳建利原名吳見維.
共　　　同
訴訟代理人　吳湘婷
上列當事人間請求返還土地事件，本院於中華民國100 年1 月27
日言詞辯論終結，判決如下：
    主      文
被告吳建利就坐落桃園縣桃園市○路段八八七、八八七之一地號
土地，權利範圍各為七分之一，於民國九十一年二月二十六日以
信託為原因所為之所有權移轉登記，應予塗銷。
被告吳先進應將坐落桃園縣桃園市○路段八八七、八八七之一地
號土地，權利範圍各為七分之一之所有權移轉登記與原告。
訴訟費用由被告連帶負擔。
    事實及理由
一、原告主張：
    被告吳先進於民國69年間受原告委託借用其名義登記為原告
    所購買之桃園縣桃園市○路段887 號土地之所有權人，權利
    範圍為七分之一，並於69年12月16日登記完畢。該土地嗣於
    76年4 月20日分割為887 及887-1 地號土地（下稱系爭土地
    ）。被告吳先進為避免原告之追討遂於91年間再委託不知情
    之訴外人賴哲正為代理人，向桃園地政事務所申請將系爭土
    地辦理信託登記予其子即被告吳建利，並於91年2 月26日完
    成登記，致生損害於原告。而關於原告借用被告吳先進名義
    登記系爭土地及其後被告吳先進再辦理信託登記與被告吳建
    利等情，業經被告吳先進於另案即本院98年度易字第153 號
    刑事案件審理時所自認。系爭土地既借名登記予被告吳先進
    ，原告以本起訴狀繕本之送達同時為終止系爭土地借名關係
    之意思表示，並依民法第179 條不當得利規定請求返還系爭
    土地。又被告吳先進為規避履行返還系爭土地之義務，而於
    91年2 月26日再與被告吳建利通謀辦理信託登記，其信託行
    為依民法第87條及信託法第5 條第2 款規定應為無效，因此
    ，爰同時請求塗銷被告吳建利之信託登記並回復所有權於被
    告吳先進名下，再由被告吳先進將系爭土地辦理所有權移轉
    登記予原告等語。並聲明：(一)被告吳建利於桃園市○路段88
    7 及887-1 地號土地，權利範圍均為七分之一，登記日期為
    91年2 月26日，登記原因為信託之土地應予塗銷並回復登記
    名義人為被告吳先進。(二)被告吳先進應將桃園市○路段887
    及887-1 地號土地，權利範圍均為七分之一之所有權移轉登
    記予原告。(三)願供擔保，請准宣告假執行。
二、被告則以：
  (一)本件系爭土地買賣當時因原告並無自耕能力，遂借用有自耕
    能力之被告吳先進名義登記系爭土地所有權狀，顯係以迂迴
    方法逃避土地法第30條第1 項禁止規定，不論原告係以借名
    登記或信託為之，均係以不正當方式規避強制規定之脫法行
    為。即私有農地所有權移轉，依修正前土地法第30條第1項
    規定，其承受人以能自耕者為限，旨在防止非農民承受農地
    ，造成土地投機壟斷之情形，從而，契約約定將農地移轉由
    無自耕農能力之人承受者，其契約標的即有法律上不能而無
    效之情形，故本件系爭土地因當時買賣契約違反民法246 條
    之規定為無效，而無效之法律行為，係自始、當然、絕對無
    效，不能因嗣後土地法之修正取消農地承受人之資格限制，
    而認為有效，因此系爭土地所有權自應屬被告吳先進所有，
    應免負返還之責任。
  (二)原告於69年12月18日借用有自耕能力之被告吳先進名義登記
    系爭土地所有權，惟遲至99年間始提出本件請求，其不當得
    利請求權顯已罹於時效，被告抗辯時效消滅，免負返還之責
    任等語置辯。並聲明：原告之訴駁回。
三、兩造不爭執事項
  (一)原告於69年間出資購買桃園縣桃園市○路段887 地號土地（
    權利範圍七分之一），因該土地地目為「田」，依購買當時
    之法令限制，非有自耕能力者，不得辦理所有權移轉登記，
    原告遂借用被告吳先進之名義辦理所有權移轉登記，嗣該土
    地於76年4 月20日逕分割出同段887-1地號土地。
  (二)被告吳先進於91年2 月7 日將系爭土地辦理信託登記予被告
    吳建利，並於91年2 月26日完成登記。
  (三)原告以本件起訴狀繕本之送達作為終止系爭土地借名登記關
    係之意思表示。
四、本院判斷：原告主張於購買系爭土地當時因其無自耕農身分
    ，無法登記為系爭土地之所有權人，乃以被告吳先進之名義
    登記，嗣原告以本起訴狀繕本之送達終止兩造間借名登記約
    定，被告仍拒不返還，爰起訴請求被告返還系爭土地等語，
    然此為被告堅決否認，並以前揭情詞置辯。是本件之爭點乃
    在於：原告得否依民法第179 條規定，請求被告將系爭土地
    應有部分7 分之1 移轉登記予原告？茲論述如下：
  (一)按最高法院66年臺上字第2655號判例已於90年3 月20日經該
    院90年度第3 次民事庭會議決議不再援用，被告抗辯原告於
    購地時不具自耕農身分，借用被告吳先進名義辦理登記，屬
    脫法行為，原告就系爭土地之買賣契約應為無效云云，已非
    有據；況於89年1 月26日修正刪除原土地法第30條之規定前
    ，上開判例所指乃私有農地「買賣契約」之效力，而非買受
    人與登記名義人間法律關係之效力，被告抗辯買受系爭土地
    之原告與被告間之借名登記契約為無效云云，亦不足採。又
    刪除前原土地法第30條第1 項、第2 項固規定：「私有農地
    所有權之移轉，其承受人以能自耕者為限，並不得移轉為共
    有。但因繼承而移轉者，得為共有」、「違反前項規定者，
    其所有權之移轉無效」，然關於農地之買賣，如承買人係無
    自耕能力之人，已約定由承買人指定登記於任何有自耕能力
    之第三人，或具體約定登記於有自耕能力之特定第三人，即
    非民法第246 條第1 項所規定以不能之給付為契約標的之情
    形，難認其契約為無效。查原告簽訂買賣契約購買系爭土地
    時，已約定產權移轉登記權利人之名義由其指定為被告吳先
    進，即非民法第246 條第1 項所稱以不能之給付為契約標的
    ，自難認其契約為無效。又法律並無禁止借用他人名義為不
    動產之登記，茲土地法第30條規定已刪除，原告交付價金購
    買系爭土地，兩造間又成立借名登記契約，且被告吳先進於
    該不動產買賣契約簽訂當時亦具自耕能力，得登記為農地之
    所有權人，並已完成所有權移轉登記，該不動產買賣契約自
    屬合法有效。
  (二)按權利人僅以其購買之不動產，名義上登記於他人名下，該
    他人自始未負責管理、處分，而將該不動產之管理、使用、
    處分悉由權利人自行為之，即係側重於權利人與該他人間信
    任關係之純粹「借名登記」契約。苟其內容不違反強行規定
    或公序良俗者，該「借名登記」之無名契約，在性質上應與
    委任契約同視，除契約內容另有約定外，自可類推適用民法
    上有關委任契約之相關規定（最高法院94年度台上字第953
    號判決參照）。查被告之共同訴訟代理人於本院審理中自承
    ：「（問：這塊土地是否當時約定原告非自耕農不能登記，
    所以暫時登記在你爸（即被告吳先進）名下，等到可以登記
    時再過戶還給原告？）是的，當時是有這樣的口頭約定。」
    等語（見本院卷100 年1 月27日言詞辯論筆錄），足認被告
    亦不爭執兩造間有借名登記之事實。又查其借名登記契約僅
    涉及借名登記而已，並未有其他違反法律之強制規定或公序
    良俗情形，依契約自由之原則，應屬有效，而兩造間就其權
    利義務關係並無特別約定，自應類推適用關於委任之相關規
    定（最高法院91年度台上字第1871號判決參照）。又按當事
    人之任何一方，得隨時終止委任契約，民法第549 條第1 項
    定有明文。則本件原告主張於其以起訴狀繕本送達被告作為
    終止上開借名登記契約之意思表示時，兩造間之借名登記契
    約即經終止，以及被告應於借名登記契約終止後，類推委任
    關係終止後之規定，將系爭土地所有權移轉登記予原告，即
    屬有據（民法第263 條規定準第259 條規定參照）。
  (三)按消滅時效，自請求權可行使時起算，民法第128 條前段定
    有明文。而於借名契約關係存續中，出名人於出名之際尚無
    移轉返還借名登記財產之義務，須俟借名契約關係消滅，借
    名人始得請求移轉返還借名登記之財產，出名人始有移轉返
    還之義務。查原告係以起訴狀繕本送達被告（99年12月1 日
    寄存於埔子派出所，依民事訴訟法第138 條第2 項規定，自
    寄存之日起，經10日發生效力），作為終止上開借名登記契
    約之意思表示，則原告於斯時借名關係消滅後，始得請求被
    告移轉返還系爭土地，原告之不當得利返還請求權自該時起
    算，是原告提起本件訴訟時，自未逾15年之時效。被告抗辯
    原告之不當得利返還請求權已罹於15年之時效而消滅云云，
    自無可採。
四、基此，本件原告於69年間將購買之系爭土地借名登記於被告
    吳先進名下，原告以起訴狀繕本送達被告作為終止借名登記
    契約之意思表示時，兩造間之借名登記契約即已終止，其後
    被告吳先進受有系爭土地所有權登記之利益，已無法律上原
    因，且致原告受有損害，是原告依民法不當得利之法律關係
    ，訴請被告吳先進應將系爭土地所有權應有部分七分之一之
    權利移轉登記予原告，洵屬有據，為有理由，應予准許。
五、按債務人怠於行使其權利時，債權人因保全債權，得以自己
    之名義，行使其權利。民法第242 條定有明文。查原告主張
    被告吳先進為規避履行返還系爭土地之義務，而於91年2 月
    26日再與被告吳建利通謀辦理信託登記，其信託行為依民法
    第87條及信託法第5 條第2 款規定應為無效等語，為被告所
    不爭執，且觀之兩造均同意引用為本件訴訟資料之台灣高等
    法院99年度上易字第1659號刑事卷宗資料所載，被告吳先進
    於該院99年8 月16日準備程序筆錄第3 頁稱：「69年間告訴
    人以47萬元向吳炎山購買系爭農地，因為不具自耕農身分，
    暫時登記在我名下，．．．91年2 月26日我有將這筆土地移
    轉給我兒子吳建利，但是這只是信託吳建利。」等語、該院
    99年9 月1 日審判筆錄第32頁稱：「告訴人是我的女婿，告
    訴人向吳炎山購買土地，因為告訴人不具自耕農的身分，就
    以我的名字登記，土地是告訴人購買的，91年2 月7 日我將
    系爭土地委託代書過戶給吳建利，那是我因為保護我自己，
    才會將土地登記過戶在我兒子名下，但是我信託而已。」等
    語，堪信原告該部分之主張為真實，應可採信。是本件被告
    吳先進於借名登記契約經原告終止後，既負有將系爭土地所
    有權應有部分七分之一之權利返還原告並辦理所有權移轉登
    記之義務，惟系爭土地又經被告吳先進辦理信託登記與被告
    吳建利，並辦畢所有權移轉登記，被告吳先進又未主張該信
    託登記契約無效，則原告自得代位被告吳先進對被告吳建利
    行使信託關係無效後之返還請求權，故原告代位被告吳先進
    訴請被告吳建利將系爭土地於91年2 月26日以信託為原因之
    所有權登記移轉塗銷，洵屬有據，應予准許。
六、按命為移轉登記之判決，其內容係命債務人為一定之意思表
    示，依強制執行法第130 條之規定，自判決確定時，即視為
    已為該意思表示。此際，地政機關即應本於判決為移轉登記
    ，此項登記，係國家機關本於判決為強制執行以外之行為，
    依其性質，須待判決確定後始能為之，於判決確定前，殊無
    強制執行以外之執行可言，自無宣告假執行之餘地，被告亦
    無供擔保以免為假執行必要。是原告聲請本院對移轉登記之
    勝訴判決為假執行，與法不符，不應准許，自應駁回。
七、本件事證已臻明確，兩造其餘主張、陳述及所提之證據，經
    審酌後，認與判決結果不生影響，爰不一一論述，附此敘明
    。
八、據上論結，本件原告之訴為有理由，依民事訴訟法第85條第
    2 項，判決如主文。
中    華    民    國    100   年    2     月    25    日
                  民事第一庭    法  官  陳婉玉
以上正本係照原本作成。
如對本判決上訴，須於判決送達後20日內向本院提出上訴狀。如
委任律師提起上訴者，應一併繳納上訴審裁判費。
中    華    民    國    100   年    2     月    25    日
                                書記官  利冠蔚